臺灣高等法院臺南分院刑事判決
上　訴　人　臺灣臺南地方法院檢察署檢察官
上　訴　人
即　被　告　乙○○
上　訴　人
即　被　告　丙○○○
上　被　告
選任辯護人　蔡清河　律師
上列上訴人因被告等偽造文書等案件，不服臺灣臺南地方法院88
年度訴字第524號中華民國88年7月16日第一審判決（起訴案號：
臺灣臺南地方法院檢察署87年度偵續字第150號），提起上訴，
判決後，經最高法院第二次發回更審，本院判決如下：
      主      文
原判決撤銷。
丙○○○、乙○○共同連續行使偽造私文書，足以生損害於他人
，各處有期徒刑壹年。乙○○緩刑參年。
偽造之標單上蔡朝琴、王清風、阿珍、徐安心之署押，均沒收。
     事  實
一、乙○○與丙○○○係夫妻二人，均明知經濟不佳而無清償能
    力，於民國86年4月15日，在臺南縣歸仁鄉○○○路二七二
    號住處，以乙○○名義為會首，由乙○○、丙○○○分別招
    募甲○○等互助會會員，成立每月新臺幣（下同）1萬元之
    互助會，連同會首共計26人之民間互助會，第一會由會員將
    1萬元交由會首，第二會以後則由會員將欲標之利息寫於標
    單上，並書上會員之姓名，以出價最高者得標。詎其等二人
    竟共同基於概括意圖為自己不法所有，及行使偽造私文書之
    犯意聯絡，於該會86年8月止會前之5月、6月及7月所開標之
    第二、三、四次開標日期，連續推由丙○○○第二會冒用蔡
    朝琴、王清風等名義，第三會冒用阿珍名義、第四會冒用徐
    安心名義並偽造該等人名義之標單用以冒標，再由其連續向
    其他互助會員詐稱第二、三、四次互助會，分別由蔡朝琴及
    王清風、阿珍、徐安心得標，計詐得會款55萬9千8百元花用
    （詳如附表之記載），均足生損害於蔡朝琴及王清風、阿珍
    、徐安心及互助會員等人。
二、案經甲○○訴由臺灣臺南地方法院檢察署檢察官偵查起訴。
     理  由
一、訊據上訴人即被告乙○○、丙○○○，固不諱言有以乙○○
    名義召集上開互助會，並於第五會即止會之事實。惟均矢口
    否認有何行使偽造私文書及詐欺之犯行，被告乙○○辯稱：
    伊雖擔任會首及有招募部分會員，然該互助會皆由丙○○○
    處理，伊未參與過問。被告丙○○○則辯稱：標會固有寫標
    單，但無冒標情事，第二會確係由蔡朝琴、王清風共同標得
    ，第三會是阿珍標得，第四會是徐安心標得，但由楊秋蘭頂
    替，並無冒用他人名義標會詐取會款等語。
二、惟查被告乙○○、丙○○○夫妻，確於86年4月15日以乙○
    ○名義為會首，招募甲○○等互助會會員，成立每月新臺幣
    （下同）1萬元之互助會，連同會首共計26人之民間互助會
    之事實，業據乙○○、丙○○○供認在卷，並有互助會會單
    附卷可按，上開互助會之召募及運作，據乙○○於偵查中稱
    ：「這會是我太太在我沒空時，幫我收的，會員有部分我招
    的，一部分在學校的是我太太招的」、（詳偵字第216號卷
    第13頁）、「我們夫妻都有招會員，但對外都由我妻來負責
    」、「因我妻是在學校工作，由她當會首較不合適，所以才
    以我的名義當會首」（詳偵續字第150號卷第59頁），而丙
    ○○○亦於偵查中供稱：「招會員一些是我先生乙○○招攬
    的，其餘都由我主持」（詳偵續字第150號卷第69頁）、本
    院前審亦稱：「會員我先生召的比較少，大多數是我召的，
    會首是我先生」、「會錢大都交給我，而我先生召的人，有
    的交給他，他再交給我」（詳本院上訴卷第43頁），足見被
    告乙○○、丙○○○二人均有參與本件互助會之招攬、收取
    會錢等相關事務無疑，被告乙○○辯稱：其未參與互助會事
    宜云云，顯非事實，而不可採。
三、本件互助會於標會時，欲參與競標之會員，需寫記載名字、
    金額（即利息）之標單乙情，業據告訴人甲○○指訴明確（
    詳偵續字第150號卷第107頁反面，本院更一卷第96頁），亦
    為被告丙○○○所供認無訛（詳偵續卷第107頁），被告乙
    ○○也供認：「每月自由競標，寫會單」等語（詳偵字卷第
    14頁），復經證人即會員翁義明證述屬實（詳本院更一卷第
    87頁至88頁），再參酌一般民間互助會開標之習慣，在競標
    時亦多有寫標單，以資確定由何人以多少利息得標，惟在開
    標確定後，亦多隨即將之銷毀丟棄不再保存等情，顯示告訴
    人甲○○、被告乙○○、丙○○○、證人翁義明等就本件互
    助會開標情形之上開指稱、供述、證述，符合一般民間互助
    會開標之習慣，足認本件互助會於標會時，欲參加競標之會
    員，均需寫記載名字、利息之標單，參與開標，以資確定由
    何人、以多少利息得標無疑。
四、至被告丙○○○雖辯稱：並無冒標情事，第二會係由蔡朝琴
    、王清風標得，第三會是阿珍標得，第四會是徐安心標得，
    但由楊秋蘭頂替等語，經查：
    （一）證人王清風、蔡朝琴於原審中固證稱：「伊等共同標
    　　　得第三次或第四次會，再朋分會款」云云（詳原審卷
    　　　第84頁），以附合被告丙○○○之辯解，然上開證述
    　　　已與被告丙○○○在原審中所供陳：「第二會是會單
    　　　標的，他們二位金額一樣，所以一起標到，」（詳原
    　　　審卷第84頁）之事實不符，亦與被告丙○○○於偵查
    　　　中所稱：「是王清風標得後，給蔡朝琴收會款」（詳
    　　　偵續字第150號卷第35頁反面），會款並非由二位證
    　　　人朋分云云相左，且證人王清風、蔡朝琴就渠等之所
    　　　以會共同標會、事先有無聯絡等節，經本院前審隔離
    　　　訊問後，證人王清風係稱：「因當時兩人都欠錢用，
    　　　都想標會」、「我打電話給蔡朝琴，叫他打電話去標
    　　　的，我沒有打電話給會頭，我叫蔡朝琴打的」、「開
    　　　始標的第一會或第二會、惟證人蔡朝琴卻稱：「因為
    　　　我們兩個人的標金一樣才一起標的」、「我打電話跟
    　　　會頭說我要標多少利息，開標後會頭說王清風的標金
    　　　和我一樣，叫我們二個人自己去協調」、「開標前我
    　　　們沒有聯絡過，是各人自己去標，開標後會頭才告訴
    　　　我，我的利息和王清風一樣多，叫我們自己去協調，
    　　　看誰要讓誰，我們協調結果，決定兩個人一起標這一
    　　　會，一人分一半」（詳更一卷第88頁至第91頁），彼
    　　　此之陳述顯屬歧異矛盾，再證人蔡朝琴係被告乙○○
    　　　之弟，證人王清風係被告乙○○之姐夫，足見證人王
    　　　清風、蔡朝琴上開渠等二人共同標一會之證言，應屬
    　　　迴護之詞，殊不足取。
    （二）被告丙○○○於原審中原係稱：「第三會由阿珍標到
    　　　，阿珍為其朋友，名字並不清楚，阿珍我沒見過，是
    　　　她姪子來跟會，八十三年間即來跟會」、「阿珍是張
    　　　政吉的姪子，來繳會款的都是張政吉，標到多少錢已
    　　　忘了，標單也都丟掉了」、「標單是張政吉叫我寫名
    　　　字，因他怕太太知道，所以才用別人的名字」（詳原
    　　　審卷第58頁、第83頁），惟證人張政吉在原審卻證稱
    　　　：「我都用張政吉或鄭先生名字跟會，我不認識阿珍
    　　　我沒有印象用阿珍名義跟過會」（詳原審卷第83頁）
    　　　，是該所謂由阿珍標得會云者，亦非事實，而不足採
    　　　。至證人張政吉於本院前審審理時雖又證稱：「我跟
    　　　會有叫會頭寫我姪女阿珍名義跟會」（詳更一卷第92
    　　　頁），因與其前於原審中所為上開證述不符，應亦屬
    　　　附合被告辯解而為迴護之詞，不足採信，附此敘明。
    （三）證人楊秋蘭於偵查、原審中固證稱：「我有借徐安心
    　　　的會款，再交給丙○○○」、「86年4月15日之互助
    　　　會，『我沒有標』，是徐安心標到後，我跟他換（即
    　　　向徐安心借會款），我有打電話跟徐安心講」云云（
    　　　詳偵續字第150號卷第69頁，原審卷第82頁反面），
          惟因證人徐安心並未標得本件86年4月5日互助會之會
          款，亦未將會款借給別人、或楊秋蘭，或由楊秋蘭頂
          替等情，已據證人徐安心在偵查、原審中陳明（詳偵
          續字第150號卷第114頁，原審卷第82頁），且證人楊
          秋蘭在原審先則稱：「我有打電話跟徐安心講，要跟
          他換」云云，繼於證人徐安心表示「未接到楊秋蘭電
          話後」，即又改稱：「是我告訴楊秋惠叫他打電話給
          徐安心，說要換成我標到會，我自己沒有打電話給徐
          安心」云云（詳原審卷第82頁），亦見先後供述矛盾
          不一而有瑕疵，況證人楊秋蘭又自承與被告丙○○○
          為姊妹關係，是該證言顯係故為迴護被告之詞，難認
          屬實情。另證人楊秋蘭於本院前審審理時雖亦證稱：
          「第四會我要標，我打電話委託楊秋惠幫我標，但是
          沒有標到，被徐安心標到，因為楊秋惠急用錢，我叫
          楊秋惠去跟徐安心協調，看他願不願意把會讓給我，
          後來楊秋惠告訴我說，徐安心答應先讓給我用」、「
          我從頭到尾沒有與徐安心聯絡過，都是楊秋惠跟我講
          的，所以我不知道實際情形。」（詳更一卷第94頁）
          ，與證人楊秋蘭於原審中所為上開證述相左，復與證
          人徐安心之證述亦不符，顯亦屬迴護之詞，均不足採
          。綜上所述，顯見被告丙○○○上述無冒標互助會之
          辯解，應非屬事實，而無可採信。
    （四）被告乙○○與被告丙○○○具夫妻關係，於86年4月1
    　　　5日召集互助會，於取得首會款後未久之同年8月即行
    　　　止會，雖上開證人及告訴人等均稱標會之事務皆由被
    　　　告丙○○○處理。惟被告乙○○既自承有招募互助會
    　　　會員，並收取會款，已上前述，並曾因無力繳會款勸
    　　　被告丙○○○不要再招會等語在卷（見偵續字第150
    　　　號卷第59頁），再參諸被告丙○○○供稱：該互助會
        　之會員有一部份係由乙○○去招攬的，乙○○亦有在
    　　　收會款之情，亦如上述，是被告乙○○實早已知其等
    　　　應無任何清償資力，竟仍與被告丙○○○共同召集互
          助會會員，且於冒標得會款後旋即倒會，顯見其等有
　　　    為自己不法所有之詐欺意圖，及行使偽造私文書之犯
　　　　　意，暨互相利用他方行為以遂行犯罪目的之共同犯意
　　　　　聯絡無疑。此外，復有互助會單影本附卷足稽。至被
　　　　　告另稱已將會款退還會員云者，因詐欺犯為即成犯，
　　　　　只要取得他人交付之財物即成罪，事後將財物返還，
　　　　　並無礙於詐欺犯罪之成立。
　　（五）綜就上情參酌以觀，足認被告二人之否認犯罪及所辯
　　　　　各節，要屬諉責推卸之詞，委無足取，本件事證明確
　　　　　，被告二人犯行均堪認定，應予依法論科。
五、至最高法院發回意旨以：本案被告所詐取之互助會款若干應
    予認定一節，經質之被告等均以事隔太久，互助會之標息若
    干，已記不清楚，大概第二、三會在1600元左右，而第四會
    在2500元左右，並同意第二、三會標息以1600元，第四會標
    息以2500元計算，則以有利於被告上開標息計算，被告所冒
    標之會款為55萬9千8百元，如附表所示。
六、查本件互助會之標單，係於白紙上記載姓名及一定金額之標
    息，既為被告及告訴人甲○○、證人翁義明於偵查中、本院
    審理時供述、指訴、證述在卷，已如前述，則依民間互助會
    之習慣，此乃表示某會員以多少利息標取會款之意思，為參
    與競標互助會會款之用意證明，應屬刑法第220條第1項之準
    私文書，被告行使偽造之各該標單，亦足生損害於告訴人及
    其他活會會員。核被告二人所為，均係犯刑法第216條、第
    210條之行使偽造私文書罪及第339條第1項之詐欺取財罪。
    其等就該二犯罪之施行，被告彼此間互有犯意聯絡及行為分
    擔，均應論以共同正犯。彼等偽造署押係偽造私文書之部分
    行為，其偽造私文書之低度行為，已為其行使偽造私文書之
    高度行為所吸收，均不另論罪。其等先後多次行使偽造私文
    書及詐欺犯行，均各時間緊接，犯罪構成要件相同，顯均係
    基於概括犯意而為，皆應依連續犯規定各以一罪論，並均依
    法加重其刑。其等以一詐標行為同時詐騙數會員之會款，係
    以一行為觸犯數罪名，應依想像競合犯之例從一罪處斷。其
    等所犯上開二罪間，具有方法結果之牽連關係，為牽連犯，
    應從一重之行使偽造私文書罪處斷。偽造之標會單上蔡朝琴
    、王清風、阿珍、徐安心之署押，併依刑法第219條之規定
    ，宣告沒收。
七、原審法院認被告二人罪證明確，據予論罪科刑，固非無見，
    惟查冒用他人名義在標單上書寫姓名及一定金額，依民間互
    助會習慣，除表示投標會員之主體外，並表示該會員願意以
    標單內所載之金額為標息而參與競標，非僅純為投標會員之
    識別，故冒標於標單上仿偽造他人姓名，乃表示投標會員之
    簽名意思，屬偽造之署押，依刑法第219條之規定，應為沒
    收之諭知，法院並無裁量之餘地，原判決就被告所偽造標單
    上之署押未予宣告沒收，尚有未洽，被告二人上訴意旨否認
    犯罪，及檢察官上訴意旨認量刑偏輕，分別指摘原判決不當
    ，雖均非可取，惟原判決既有可議，自應由本院將原判決予
    以撤銷改判。爰審酌被告二人之素行、犯罪之動機、目的、
    手段、所生危害、及其犯後態度等一切情狀，仍對其等各量
    處如原判決所科之有期徒刑一年。又被告乙○○前未曾受有
    期徒刑以上刑之宣告，此有其刑案資料查註紀錄表、及其全
    國前案紀錄表在卷可佐，且念其夫妻均因本案遭判刑，倘均
    入監執行其家庭勢必無人照拂，為免其家庭失序，本院因認
    其經此偵審判刑教訓當已知所警惕，日後信無再犯之虞，其
    所受宣告之刑以暫不執行為適當，爰併諭知緩刑參年，以勵
    自新。至被告丙○○○，依卷存之刑案資料查註紀錄表，甫
    因另案詐欺罪受有期徒刑10月執行完畢，依法自不得為緩刑
    諭知，附此敘明。
八、至被告丙○○○前經本院以87年度上易字第303號，於87年4
　　月14日，判處有期徒刑10月並已執行完畢之詐欺事實，經核
　　卷附之該案判決內容，其係於85年6月8日至86年3月底間，
　　連續藉詞其夫承包工程發生意外有工人死亡須理賠，而向他
　　人詐借款項花用，要與本案詐標會款之犯罪手法相異，且兩
　　案犯罪時間亦難認密接，即被告亦否認本案犯罪，是二案間
　　應無連續犯之適用，本案非該案判決效力所及，本院自得依
　　法就本案為實體之判決，併此敘明。
九、據上論斷，應依刑事訴訟法第369條第1項前段、第364條、
　　第299條第1項前段，刑法第28條、第56條、第216條、第210
　　條、第339條第1項、第219條、第55條、第74條第1款、罰金
    罰鍰提高標準條例第1條前段，判決如主文。
本案經檢察官林炎昇到庭執行職務。
中　 　華  　民　  國　　94　　年　　4　　月　　28　　日
                   刑事第五庭     審判長法  官  楊明章
                                        法  官  沈揚仁
                                        法  官  戴勝利
以上正本證明與原本無異。
如不服本判決，應於收受本判決後十日內向本院提出上訴書狀。
其未敘述上訴理由者並得於提起上訴後十日內向本院補提理由書
狀（均須按他造當事人之人數附繕本）「切勿逕送上級法院」。
  　　　　　　　　　　　　　　　　　　　書記官  李珍鳳
中　　華　　民　　國　　94　　年　　4 　　月　　29　　日
附錄本案論罪科刑法條全文：
刑法第二百十六條：行使第二百十條至第二百十五條之文書者，
                  依偽造、變造文書或登載不實事項或使登載
                  不實事項之規定處斷
。刑法第二百十條：偽造、變造私文書，足以生損害於公眾或他
                  人者，處五年以下有期徒刑。
 附  表
┌───────────────────────────┐
│      年４月日起會，每會１萬元之互助會會員名    │
├──┬─────┬─────┬──────┬─────┤
│編號│冒標會員  │ 冒標標息 │ 所得金額   │備註      │
│    │          │（新台幣）│（新台幣）  │          │
├──┼─────┼─────┼──────┼─────┤
│ 1. │蔡朝琴    │ 1,600元  │ 201,600元  │第二會    │
│    │王清風    │          │            │          │
├──┼─────┼─────┼──────┼─────┤
│ 2. │阿珍      │ 1,600元  │ 193,200元  │第三會    │
│    │          │          │            │          │
├──┼─────┼─────┼──────┼─────┤
│ 3. │徐安心    │ 2,500元  │ 165,000元  │第四會    │
│    │          │          │            │          │
├──┴─────┴─────┴──────┴─────┤
│                         合計：559,800元              │
└───────────────────────────┘
